臺灣高等法院民事判決　　　　　　　 93年度上更(三)字第123號
變更　之訴
原　　　告　己○○
訴訟代理人　廖信憲律師
複　代理人　黃文祥律師
變更　之訴
被　　　告　甲○○（住嘉義）
　　　　　　乙○○即林桃之承.
　　　　　　丁○○即林桃之承.
兼上列二人
訴訟代理人　戊○○即林桃之承.
當事人間所有權移轉登記等事件，變更之訴原告對於中華民國82
年11月26日臺灣板橋地方法院82年度訴字第257號第一審判決提
起上訴，經最高法院第3次發回更審後，並為訴之變更，本院於
94年9月13日言詞辯論終結，判決如下：
      主      文
變更之訴被告甲○○（住嘉義）應給付變更之訴原告新台幣壹佰
貳拾肆萬參仟壹佰玖拾元，及自民國八十三年十一月九日起至清
償日止按年息百分之五計算之利息。
變更之訴被告戊○○、乙○○、丁○○應將其等之被繼承人林桃
所有如附表甲、附表乙所示土地所有權應有部分辦理繼承登記後
，移轉登記予變更之訴原告。
變更之訴訴訟費用，由變更之訴被告甲○○（住嘉義）負擔二分
之一，餘由變更之訴被告戊○○、乙○○、丁○○連帶負擔。
      事實及理由
甲、程序方面：
一、查原審共同被告林桃於本院更二審訴訟程序中死亡，其繼承
    人為戊○○、乙○○、丁○○（下稱戊○○等3人），有繼
    承系統表、戶籍謄本影本可證 (見本院上更二卷2第54至57
    頁)，業經本院更二審裁定命其等承受訴訟，有本院89年度
    上更二字第317號裁定可稽 (見本院上更二卷2第60頁)，是
    有關林桃部分即應由戊○○等3人續行訴訟，合先敘明。
二、次按於第二審程序為訴之變更或追加，非經他造同意，不得
    為之，但因情事變更而以他項聲明代最初之聲明者，不在此
    限，民事訴訟法第466條第1項但書、第255條第1項第4款定
    有明文。本件己○○於原審係請求甲○○ (住嘉義)應將其
    所有如附表丙所示土地所有權應有部分移轉登記予己○○；
    嗣甲○○ (住嘉義)於原審判決後之83年11月8日將上開土地
    所有權應有部分移轉登記予訴外人，致己○○移轉登記土地
    所有權應有部分之請求變成給付不能，乃於本院更一審訴訟
    程序中，將其起訴聲明變更為：甲○○ (住嘉義)應給付己
    ○○124萬3190元，及自83年11月9日起至清償日按年息百分
    之五計算之利息。此外，己○○於原審係請求戊○○等3人
    之被繼承人林桃應將其所有如附表甲、乙所示之土地所有權
    應有部分移轉登記予己○○，惟林桃於本院更二審訴訟程序
    中死亡，己○○乃以戊○○等3人尚未辦理繼承登記為由，
    變更起訴聲明為：戊○○等3人應將其等之被繼承人林桃所
    有如附表甲、乙所示土地所有權應有部分辦理繼承登記後，
    移轉登記予己○○。揆諸前開說明，己○○所為上開變更訴
    之聲明，均屬因情事變更而以他項聲明代最初之聲明，應予
    准許。
三、又變更之訴被告甲○○（住嘉義）及戊○○等3人，經合法
    通知，未於言詞辯論期日到場，核無民事訴訟法第386條各
    款所列情形，爰依變更之訴原告之聲請，由其一造辯論而為
    判決。
乙、實體方面：
一、本件變更之訴原告己○○ (下稱己○○)主張：依民國62年7
    月20日簽立之同意書及67年3月1日簽立之分配協議決算表，
    附表丁所示之土地，或因契約關係，或因繼承關係，由原審
    共同被告丙○○、林友成及林友宗之被繼承人林朝隆、原審
    共同被告林原保、林長保、林金釵等3人（即林慶南之繼承
    人，嗣林長保死亡，由王玉貴及林金釵繼承，並承受訴訟）
    、原審共同被告林春木、林桃、變更之訴被告甲○○【下稱
    甲○○ (住嘉義)】等3人【即林目之繼承人，嗣林桃死亡，
    由變更之訴被告戊○○等3人 (下稱戊○○等3人)繼承，並
    承受訴訟】為一房，即甲方，按五分之二比例取得土地所有
    權；由原審共同被告甲○○【住三重，嗣死亡由黃甘草、林
    萬統、林重秋、林柏賢、林素真、林素玲、林素月等7人(下
    稱黃甘草等7人)繼承，並承受訴訟】、李林金（即同意書所
    載林金）、李林梅子（即同意書所載林梅子）等3人為一房
    ，即丙方，按五分之一比例取得土地所有權；己○○、訴外
    人黃麒麟為乙方，則各為一房，各按五分之一比例取得土地
    所有權。其中林桃與甲○○（住嘉義）雖未在同意書上簽名
    ，但係授權林春木代表簽名。因甲方及丙方二房所登記取得
    之土地，均超過其等依上開比例所應取得之部分，爰依同意
    書約定之比例，請求丙○○、甲○○（住三重）、林友成、
    林友宗、林金釵、林原保、林長保、林春木、李林金、李林
    梅子、戊○○等3人之被繼承人林桃及甲○○（住嘉義）等
    人應將其等所有如附表丁所示土地所有權應有部分移轉登記
    予己○○。又依兩造與建商於67年3月1日簽訂之建物分配協
    議決算表第５、７、８項之約定，己○○取得坪數以地面層
    為計算，少9.031坪，4層共少分配36.124坪，而丙○○以地
    面層計算多出8.601坪，4層共多出34.4坪，甲○○（住三重
    ）以地面層計算多出3.45坪，4層共多出13.82坪，多分之丙
    ○○及甲○○（住三重）自應補償少分之己○○，並賠償因
    遲延所致己○○之損害，爰依分配協議決算表請求丙○○、
    甲○○（住三重）應將其等所有如附表戊所示建物及土地所
    有權應有部分移轉登記予己○○，並自77年3月1日起至點交
    上開建物之日止按月給付己○○新台幣（下同）5000元之損
    害金。再者，附表己所示土地，乃兩造共同與建商李俊宏於
    62年7月20日簽訂合建契約中，己○○所分得建物坐落之基
    地，惟丙○○、甲○○（住三重）、林友成、林友宗、林金
    釵、林原保、林長保、林春木、李林金、李林梅子、黃聰明
    、戊○○等3人之被繼承人林桃、甲○○（住嘉義）等人迄
    未將該基地所有權移轉登記予己○○，爰依合建契約書之法
    律關係，請求其等應將如附表己所示土地所有權應有部分移
    轉登記予己○○【上開請求，原審為己○○敗訴判決，己○
    ○不服，提起上訴，並為起訴聲明減縮及變更，經最高法院
    第3次發回更審，除請求丙○○應自77年3月1日起至點交如
    附表戊所示建物之日止按月給付己○○5000元損害金及後開
    變更之訴部分外，餘均判決己○○勝訴確定。嗣己○○於本
    院更三審言詞辯論期日再與丙○○就上開損害金部分達成和
    解 (和解內容詳另紙和解筆錄)，故本院更三審僅得就後開
    變更之訴部分為審究】。並於本院變更起訴聲明為：甲○
    ○ (住嘉義)應給付己○○124萬3190元，及自83年11月9日
    起至清償日按年息百分之五計算之利息。、戊○○等3人
    應將其等之被繼承人林桃所有如附表甲、乙所示土地所有權
    應有部分辦理繼承登記後，移轉登記予己○○。
二、甲○○（住嘉義）於本院未為任何聲明，亦未提出任何書狀
    為陳述。惟其於本院更二審則以：己○○對繼承財產之分配
    ，從未依同意書之比例請求，反而曾以分管契約要求法院分
    割，足見兩造對同意書之比例，並無依約履行之意願，且系
    爭決算表非對同意書及合建契約請求權之承認，縱己○○得
    依同意書及合建契約向甲○○（住嘉義）請求，其請求權亦
    已罹於時效消滅，不因嗣後訂立決算表而有所不同。又系爭
    同意書及合建契約書上均無甲○○（住嘉義）之簽名，林春
    木並未受甲○○（住嘉義）授權代表簽名，甲○○（住嘉義
    ）應不受同意書及合建契約之拘束，故無所謂給付不能之賠
    償義務等語，資為抗辯。
三、戊○○等3人則以：己○○所述不實，戊○○等3人之被繼承
    人林桃並未授權丙○○與建商簽訂系爭合建契約書，亦未授
    權林春木簽立系爭同意書及合建契約，且戊○○等3人並未
    分得建物，與己○○無親戚關係，亦無金錢往來，迄未繼承
    附表甲、乙所示之產權，如何為所有權移轉登記等語，資為
    抗辯。並於本院答辯聲明：變更之訴駁回。
四、本件經依民事訴訟法第463條準用同法第270條之1第1項第3
    款規定，整理並協議簡化爭點及不爭執點後，兩造同意僅就
    言詞辯論時所陳述之事實及主張之法律關係為論斷。查己○
    ○主張依62年7月20日簽立之同意書及67年3月1日簽立之分
    配協議決算表，附表丁所示之土地，或因契約關係，或因繼
    承關係，由原審共同被告丙○○、林友成及林友宗之被繼承
    人林朝隆、原審共同被告林原保、林長保、林金釵等3人（
    即林慶南之繼承人，嗣林長保死亡，由王玉貴及林金釵繼承
    ，並承受訴訟）、原審共同被告林春木、林桃、甲○○ (住
    嘉義)等3人 (即林目之繼承人，嗣林桃死亡，由戊○○等3
    人繼承，並承受訴訟)為一房，即甲方，按五分之二比例取
    得土地所有權；由原審共同被告甲○○ (住三重，嗣死亡由
    黃甘草等7人繼承，並承受訴訟)、李林金（即同意書所載林
    金）、李林梅子（即同意書所載林梅子）等3人為一房，即
    丙方，按五分之一比例取得土地所有權；己○○、訴外人黃
    麒麟為乙方，則各為一房，各按五分之一比例取得土地所有
    權。而甲○○（住嘉義）於原審判決後之83年11月8日，已
    將上開土地所有權應有部分移轉登記予訴外人，且林桃於本
    院更二審訴訟程序中死亡，其繼承人戊○○等3人對於系爭
    不動產尚未辦理繼承登記等情，已據其提出系爭同意書及土
    地登記謄本等文件影本為證（見原審卷第223、224頁、第7
    至81頁），並有合建契約書在卷可參（見原審卷第191至200
    頁），且為甲○○（住嘉義）及戊○○等3人所不爭執，堪
    信此部分事實之主張為真正。惟己○○主張依系爭同意書約
    定之比例，戊○○等3人之被繼承人林桃及甲○○（住嘉義
    ）應分別將其等所有如附表甲、乙、丙所示土地所有權應有
    部分移轉登記予己○○，因甲○○（住嘉義）將該附表丙所
    示土地所有權應有部分移轉登記予訴外人，致給付不能，甲
    ○○（住嘉義）應負債務不履行損害賠償責任，給付己○○
    124萬3,190元及自83年11月9日起算法定遲延利息；而戊○
    ○等3人為林桃之繼承人，對於附表甲、乙所示不動產尚未
    辦理繼承登記，己○○得請求戊○○等3人將附表甲、乙所
    示之土地所有權應有部分辦理繼承登記後，移轉登記予己○
    ○等情，則為戊○○等3人及甲○○（住嘉義）所否認，並
    以前開情詞置辯。則本件應予審究之重要爭點厥為：系爭同
    意書及合建契約書對於戊○○等3人之被繼承人林桃及甲○
    ○（住嘉義）是否有拘束力？己○○之請求有無理由？茲分
    述如后：
(一)、按己○○依同一原因事實及法律關係，請求丙○○、林友
      成、林友宗、林金釵、林原保、林長保（由王玉貴及林金
      釵繼承並承受訴訟）、林春木、甲○○（住三重，由黃甘
      草等7人繼承並承受訴訟）、李林金、李林梅子應將其等
      所有如附表丁所示土地所有權應有部分為移轉登記；請求
      上開10人及黃聰明應將其等所有如附表己所示土地所有權
      應有部分為移轉登記，分別經本院87年度上更(一)字第97號
      、89年度上更(二)字第317號、最高法院93年度台上字第870
      號判決己○○勝訴確定，有各該判決在卷可稽。甲○○（
      住嘉義）於本院更二審程序辯稱己○○對繼承財產之分配
      ，從未依同意書之比例請求，反而曾以分管契約要求法院
      分割，足見兩造對同意書之比例，無依約履行之意願，且
      系爭分配協議決算表非對同意書及合建契約請求權之承認
      ，縱己○○得依同意書及合建契約向甲○○ (住嘉義)為
      請求，其請求權亦已罹於時效消滅，不因嗣後訂立分配協
      議決算表而有所不同云云，核與上開確定判決認定之事實
      並不相符，自非可採。
(二)、雖甲○○（住嘉義）另抗辯系爭同意書及合建契約書上均
      無伊與林桃之簽名，林春木未受伊與林桃授權而簽名，故
      伊不受同意書及合建契約之拘束云云；而戊○○等3人亦
      抗辯林桃沒有授權丙○○與建商簽訂系爭合建契約書，亦
      未授權林春木簽立系爭同意書及合建契約書云云。惟查系
      爭同意書中甲方林目之繼承人僅由林春木簽名，並無同為
      林目之繼承人之甲○○（住嘉義）及林桃簽名情事，且系
      爭合建契約書中地主甲方林目欄下，僅記載繼承人代表人
      ，而由林春木簽名蓋章，並無甲○○（住嘉義）及林桃簽
      名或蓋章等情，固有系爭同意書及合建契約書在卷可參（
      見原審卷第199、223頁反面）。然戊○○等3人之被繼承
      人林桃自原審起迄本院更一審訴訟程序中，對己○○提出
      系爭同意書及合建契約書所為之主張知之甚詳，而甲○○
      （住嘉義）於本院更一審訴訟程序中，亦多次受合法通知
      ，對己○○依系爭同意書及合建契約書所為之主張，難謂
      不知情，惟林桃及甲○○（住嘉義）於本院更一審訴訟程
      序前，均未主張其等未授權他人簽訂系爭同意書及合建契
      約書，倘林桃及甲○○（住嘉義）確未授權他人簽訂系爭
      同意書及合建契約書，豈會坐視己○○如是主張而不及時
      反駁，卻遲至本院更二審訴訟程序中始為上開抗辯？況本
      件系爭土地提供與訴外人李俊宏（即建商）合建之房屋已
      興建完成，並辦理所有權第一次登記，為兩造所不爭執；
      而申請建築物所有權第一次登記，應提出使用執照，申請
      使用執照，應備齊原領之建造執照，申請建造執照則應備
      具土地權利證明文件（即土地使用同意書），土地登記規
      則第79條第1項、建築法第71條、第30條分別定有明文。
      本件系爭合建房屋既已領有使用執照，而戊○○等3人之
      被繼承人林桃及甲○○（住嘉義）為系爭土地之共有人，
      衡情其等應已出具土地使用同意書等證明文件，且本院前
      審向台北縣政府函調本件62重建字第3232號建造執照全卷
      ，其中確有林桃及甲○○（住嘉義）出具之土地使用權同
      意書可稽（見該卷宗第91之1頁），是己○○主張林桃及
      甲○○（住嘉義）雖未親自在系爭同意書及合建契約書上
      簽名，但係授權林春木為其等代簽等情，即非子虛。從而
      己○○依系爭同意書、合建契約書之約定及繼承之法律關
      係，請求甲○○（住嘉義）應將其所有如附表丙所示土地
      所有權應有部分移轉登記予己○○，及請求戊○○等3人
      應將附表甲、乙附表二所示之土地所有權應有部分辦理繼
      承登記後，移轉登記予己○○，即非無稽。
(三)、次按因可歸責於債務人之事由，致給付不能者，債權人得
      請求賠償損害，民法第226條第1項定有明文。依系爭同意
      書及合建契約書之約定，甲○○（住嘉義）有將其所有如
      附表丙所示土地所有權應有部分移轉登記予己○○之義務
      ，惟甲○○（住嘉義）於原審判決後之83年11月8日，即
      將上開土地所有權應有部分移轉登記予訴外人，已如前述
      ，是其債之履行顯屬給付不能，且係可歸責於甲○○（住
      嘉義），則依上開規定，甲○○（住嘉義）自應負債務不
      履行之損害賠償責任，故己○○主張依83年系爭土地公告
      現值計算，其受有合計124萬3,190元之損害，並提出地價
      證明書2份為證（見本院上更一字卷1第131至133頁），即
      屬合理。從而己○○請求甲○○（住嘉義）給付124萬3,1
      90元及自83年11月9日起至清償日止按年息5％計算之利息
      ，即屬有據。
五、綜上所述，己○○依系爭同意書、合建契約書之約定，及繼
    承、給付不能之法律關係，請求被告戊○○等3人應將附表
    甲、乙所示之土地所有權應有部分辦理繼承登記後，移轉登
    記予己○○，及請求甲○○（住嘉義）給付己○○124萬3,1
    90元及自83年11月9日起至清償日止按年息5％計算之利息，
    洵屬正當，應予准許。又本件事證已臻明確，兩造其餘攻擊
    、防禦方法經逐一審酌後，認與判決結果不生影響，無再論
    述之必要，附此敘明。
據上論結，本件變更之訴為有理由，依民事訴訟法第78條、第85
條第1項、第2項、第463條、第385條第1項前段，判決如主文。
中　　華　　民　　國　　94　　年　　9　　月　　27  　日
　　　　　　　　　民事第十一庭　審判長法　官  阮富枝
　　　　　　　　　　　　　　　　      法　官  吳麗惠
　　　　　　　　　　　　　　　　      法　官  黃豐澤
正本係照原本作成。
變更之訴被告等如不服本判決，應於收受送達後20日內向本院提
出上訴書狀，其未表明上訴理由者，應於提出上訴後20日內向本
院補提理由書狀（均須按他造當事人之人數附繕本）上訴時應提
出委任律師或具有律師資格之人之委任狀；委任有律師資格者，
另應附具律師資格證書及釋明委任人與受任人有民事訴訟法第
466 條之一第一項但書或第二項（詳附註）所定關係之釋明文書
影本。
中　　華　　民　　國　　94　　年　　9 　　月　　28　　日
　　　　　　　　　　　　　　　　　　　書記官  廖艷莉
附註：
民事訴訟法第四百六十六條之一（第一項、第二項）：
對於第二審判決上訴，上訴人應委任律師為訴訟代理人。但上訴
人或其他法定代理人具有律師資格者，不在此限。
上訴人之配偶、三親等內之血親、二親等內之姻親，或上訴人為
法人、中央或地方機關時，其所屬專任人員具有律師資格並經法
院認為適當者，亦得為第三審訴訟代理人。
